ACORDAO-COMPLETO-2428242

ACÓRDÃO 9735/2020 ATA 32/2020 - SEGUNDA CÂMARA

VISTOS, relatados e discutidos estes autos de reforma deferida em favor de Adauto de Almeida Oliveira pelo Comando do Pessoal de Fuzileiros Navais junto ao Comando da Marinha;
ACORDAM os Ministros do Tribunal de Contas da União, reunidos em Sessão da 2ª Câmara, nos termos do art. 71, III e IX, da Constituição de 1988, e dos arts. 1º, V, 39, II, e 45 da Lei nº  8.443, de 1992, além dos arts. 260, § 1º, e 262, § 2º, do RITCU, ante as razões expostas pelo Relator, em:
	9.1. assinalar a ilegalidade do ato inicial da reforma deferida em favor de Adauto de Almeida Oliveira (à Peça 2 sob o nº 22362/2017) , negando-lhe o respectivo registro;
9.2. dispensar o ressarcimento das quantias percebidas indevidamente, mas de boa-fé, em consonância com a Súmula n.º 106 do TCU;
9.3. determinar que, no prazo de 15 (quinze) dias contados da ciência desta deliberação, o Comando do Pessoal de Fuzileiros Navais junto ao Comando da Marinha adote as seguintes medidas:
9.3.1. faça cessar os pagamentos decorrentes do ato ora considerado ilegal pelo item 9.1 deste Acórdão, sob pena de responsabilidade solidária da autoridade administrativa omissa, nos termos do art. 262, caput, do RITCU;
9.3.2. dê ciência do inteiro teor desta deliberação ao interessado indicado no item 9.1 deste Acórdão, alertando-o de que o efeito suspensivo proveniente da eventual interposição de recurso junto ao TCU não o eximirá da devolução dos valores percebidos indevidamente após a notificação, diante do não provimento ao referido recurso, devendo encaminhar os comprovantes dessa notificação ao TCU no prazo de até 30 (trinta) dias; 
9.3.3. oriente o interessado indicado no item 9.1 deste Acórdão sobre a eventual possibilidade de exercer a superveniente opção com vistas a permitir a percepção da presente reforma a partir da subjacente desistência da indevida percepção cumulativa da aposentadoria como cirurgião-dentista junto ao INSS;
9.3.4. encaminhe a este Tribunal, se for o caso, nos termos do art. 262, § 2º, do RITCU, o novo ato de concessão da aludida reforma indicada no item 9.1 deste Acórdão, sem a ilegalidade indicada nesta deliberação, para ser submetido à apreciação pelo TCU, na forma do art. 260, caput, do RITCU;
9.4. enviar a cópia do presente Acórdão, com o Relatório e a Proposta de Deliberação, ao Comando do Pessoal de Fuzileiros Navais junto ao Comando da Marinha, para ciência e efetivo cumprimento ao item 9.3 deste Acórdão; e
		9.5. arquivar o presente processo, sem prejuízo de promover o monitoramento da determinação proferida pelo item 9.3 deste Acórdão, representando ao TCU, se necessário.

Reforma deferida em favor de Adauto de Almeida Oliveira pelo Comando do Pessoal de Fuzileiros Navais junto ao Comando da Marinha.

Segunda Câmara

3. Interessado: Adauto de Almeida Oliveira (CPF XXX.787.577-XX).

13.1. Ministros presentes: Ana Arraes (Presidente), Augusto Nardes, Aroldo Cedraz e Raimundo Carreiro.
13.2. Ministros-Substitutos presentes: Marcos Bemquerer Costa e André Luís de Carvalho (Relator).

Adauto de Almeida Oliveira

ANDRÉ DE CARVALHO

Trata-se de reforma deferida em favor de Adauto de Almeida Oliveira pelo Comando do Pessoal de Fuzileiros Navais junto ao Comando da Marinha.
2.	Após a análise final do feito, o Auditor Federal Luiz Gustavo Lopes Pires lançou o seu parecer conclusivo à Peça 4, com a anuência, por delegação de competência, do diretor da Sefip (Peça 5) , nos seguintes termos:
	" (...) Os procedimentos para exame, apreciação e registro de atos de pessoal encontram-se estabelecidos na Instrução Normativa TCU 78/2018 e na Resolução TCU 206/2007. Essas normas dispõem, em seus arts. 4º, § 2º, e 3º, § 3º, respectivamente, que os atos de pessoal disponibilizados por meio do e-Pessoal devem ser submetidos à crítica automatizada do próprio sistema, com base em parâmetros predefinidos.
	2. Relativamente aos atos de admissão e concessão de aposentadoria, pensão e reforma, as rotinas de crítica das informações cadastradas nos sistemas informatizados de coleta de atos foram elaboradas e validadas levando-se em conta as peculiaridades desses atos. Os itens de verificação do sistema compreendem prazos e fundamentos legais, assim como eventuais ocorrências de acumulação. Tratam-se de verificações mais abrangentes, minuciosas e precisas do que aquelas que podem ser realizadas por mãos humanas, proporcionando um nível de segurança ainda maior.
	3. As críticas aplicadas aos atos encontram-se discriminadas na opção Crítica do Sistema e-Pessoal.
	4. Além da crítica automatizada, há verificação humana adicional no caso de haver alertas do sistema ou informações não formatadas, como esclarecimentos do gestor ou do controle interno.  
	5. As críticas também consideram os registros do Sistema Integrado de Administração de Recursos Humanos (Siape) . O Siape disponibiliza informações atualizadas sobre as parcelas que integram os proventos, diferentemente, portanto, do Sisac, que informa as parcelas no momento do registro do ato.
	6. No ato nº 22362/2017, o Sr. Adauto de Almeida Oliveira era 2º Sargento da ativa e passou para reserva remunerada em 26/10/1994 com proventos proporcionais ao tempo de serviço na graduação de 2º Sargento. Na reforma em si, não foi encontrada qualquer irregularidade.
	7. Entretanto, no que se refere a acumulação de cargos/proventos públicos, verificou-se que o militar em questão acumula a reforma em estudo com aposentadoria paga pelo INSS em decorrência de decisão judicial referente ao cargo público de Cirurgião Dentista, junto à Prefeitura Municipal de Ibatiba, no valor de R$ 5.281,01.
	8. Quanto à situação supracitada existem apenas duas situações em que tal acumulação é considerada legal por esta Corte, quais sejam:
	'a) PASSAGEM PARA RESERVA E POSSE NO CARGO CIVIL ANTERIORES À EC Nº 20/1998
	Caso a reserva e posse no novo cargo sejam anteriores a Emenda Constitucional nº 20/1998, conforme Acórdão paradigma 2.530/2009- TCU-1ª Câmara e ainda Acórdão 1310/2005-TCU-Plenário, uma vez que este Tribunal seguindo jurisprudência do Supremo Tribunal Federal que considerou que no art. 11 da EC nº 20/1998 o Constituinte Derivado, ao fazer menção expressa à 'previdência a que se refere o art. 40 da Constituição Federal', permitiu tacitamente a acumulação de proventos quando o regime em que ocorreu a inativação original for estranho ao da previdência própria do serviço civil público.
	Verifica-se que o caso tratado no acórdão retro citado é de proventos de aposentadoria e de reforma, entretanto, por analogia, entende-se que o caso pode ser enquadrado também para acumulação de proventos de reforma e vencimentos de cargo, uma vez que a situação do aludido acórdão permitiu o acúmulo de reforma com vencimento de cargo até que se deu a aposentadoria no cargo civil, ou seja, a acumulação foi reconhecida como legal. Para melhor visualização, segue transcrição do supracitado artigo da EC nº 20 e Sumário do Acórdão 2530/2009-TCU-Primeira Câmara: 
	EC nº 20/1998
 	'Art. 11 - A vedação prevista no art. 37, § 10, da Constituição Federal, não se aplica aos membros de poder e aos inativos, servidores e militares, que, até a publicação desta Emenda, tenham ingressado novamente no serviço público por concurso público de provas ou de provas e títulos, e pelas demais formas previstas na Constituição Federal, sendo-lhes proibida a percepção de mais de uma aposentadoria pelo regime de previdência a que se refere o art. 40 da Constituição Federal, aplicando-se-lhes, em qualquer hipótese, o limite de que trata o § 11 deste mesmo artigo'
________________________________________________________________________
	Acórdão 2530/2009-TCU-Primeira Câmara
	Sumário:
	PEDIDO DE REEXAME EM PROCESSO DE APOSENTADORIA. APOSENTADORIA CONCEDIDA A MILITAR REFORMADO. NOVO ENTENDIMENTO DO TCU. POSSIBILIDADE, NOS TERMOS DO ART. 11 DA EMENDA CONSTITUCIONAL 20/1998. NÃO-CONHECIMENTO DA PEÇA VESTIBULAR COMO RECURSO, POR LHE FALTAREM REQUISITOS LEGAIS E REGIMENTAIS. RECEBIMENTO COMO SIMPLES COMUNICAÇÃO. REVISÃO DE OFÍCIO DO ACÓRDÃO QUE IMPUGNOU A CONCESSÃO. 
	Nos exatos termos do art. 11 da Emenda Constitucional 20/1998, 'A vedação prevista no art. 37, § 10, da Constituição Federal, não se aplica aos membros de poder e aos inativos, servidores e militares, que, até a publicação desta Emenda, tenham ingressado novamente no serviço público por concurso público de provas ou de provas e títulos, e pelas demais formas previstas na Constituição Federal, sendo-lhes proibida a percepção de mais de uma aposentadoria pelo regime de previdência a que se refere o art. 40 da Constituição Federal'. Ademais, consoante entendimento esposado pelo Supremo Tribunal Federal sobre o mesmo tema, a previdência dos militares, estatuída nos arts. 42 e 142 da CF, exclui-se da proibição prevista no mesmo dispositivo. (Grifo nosso) 
	b) ACÚMULO DE CARGOS PRIVATIVOS DA ÁREA DE SAÚDE, EC Nº 77
	Em 11 de fevereiro de 2014, foi promulgada a Emenda Constitucional nº 77 que possibilitou o acúmulo, por parte de militares da área de saúde, de um cargo público da área de saúde, sendo um cargo militar e um cargo civil, anteriormente tal acumulação era ilegal e o militar que acumulasse deveria ser desligado das Forças Armadas. Segue transcrição de EC nº 77 e do art. 37, inciso XVI, alínea 'c' que já previa a possibilidade de tal acumulo para servidores civis, in verbis:
	EMENDA CONSTITUCIONAL Nº 77, DE 11 DE FEVEREIRO DE 2014
	 
	Altera os incisos II, III e VIII do § 3º do art. 142 da Constituição Federal, para estender aos profissionais de saúde das Forças Armadas a possibilidade de cumulação de cargo a que se refere o art. 37, inciso XVI, alínea 'c'.

	Artigo único. Os incisos II, III e VIII do § 3º do art. 142 da Constituição Federal passam a vigorar com as seguintes alterações:
	Art. 142 (...) 
	VIII - aplica-se aos militares o disposto no art. 7º, incisos VIII, XII, XVII, XVIII, XIX e XXV, e no art. 37, incisos XI, XIII, XIV e XV, bem como, na forma da lei e com prevalência da atividade militar, no art. 37, inciso XVI, alínea 'c'; (grifo nosso) 
________________________________________________________________________________
	Art. 37. A administração pública direta e indireta de qualquer dos Poderes da União, dos Estados, do Distrito Federal e dos Municípios obedecerá aos princípios de legalidade, impessoalidade, moralidade, publicidade e eficiência e, também, ao seguinte:
	(...) XVI - é vedada a acumulação remunerada de cargos públicos, exceto, quando houver compatibilidade de horários, observado em qualquer caso o disposto no inciso XI:  
	(...) c) a de dois cargos ou empregos privativos de profissionais de saúde, com profissões regulamentadas;  (Grifo nosso) ' 
	9. Pelo exposto, verifica-se que o Sr. Adauto de Almeida Oliveira não se enquadra em nenhuma das situações citadas nas letras 'a) ' e 'b) ' do item 8 da presente instrução, uma vez: 1) que mesmo que sua passagem para reserva (26/10/1994) tenha se dando antes da EC nº 20/1998, a posse no cargo civil (27/3/2000) é posterior a aludida EC; e 2) o militar não ocupava cargo privativo de profissional de saúde na Marinha do Brasil, situação que não se encontra amparada na EC nº  77/2014, que dispõe ser possível o acumulo de 2 cargos privativos de profissionais de Saúde, um cargo militar de profissional de saúde, o que não é o caso, e um cargo civil de profissional de Saúde, no caso em tela o interessado é Cirurgião Dentista. 
	10. Como já apresentado, verificou-se que o beneficiário se desligou deste vínculo no ano de 2019 quando lhe foi concedida uma aposentadoria por invalidez, por meio de decisão judicial, paga pelo INSS, concedida a partir de 18/6/2019, no valor Bruto de R$ 5.281,01. 
	11. Assim, esta unidade técnica entende que a reforma em estudo não pode prosperar devendo ser apreciado pela ilegalidade e o militar optar pelos proventos de reforma ou pelos proventos de aposentadoria junto ao INSS por falta de amparo legal para tal acumulação de tais proventos, uma vez que sua posse junto à prefeitura de Prefeitura Municipal de Ibatiba é um ato viciado na origem, pois a acumulação dos proventos da reserva com os vencimentos do cargo é ilegal e não se regulariza com a sua aposentação junto ao INSS, ou seja, o acumulo do Cargo de Cirurgião na prefeitura de Prefeitura Municipal de Ibatiba é irregular desde sua posse em 27/3/2000. 
	Conclusão 
	12. A abrangência e a profundidade das verificações levadas a efeito fundamentam convicção de ilegalidade do ato nº 22362/2017, cabendo proposta no sentido de que seja considerado ilegal, negando-lhe o registro. 
	Proposta de encaminhamento
	13. Ante o exposto, com fundamento nos arts. 71, inciso III, da Constituição Federal, 1o, inciso V, e 39, inciso II, da Lei 8.443/1992 e 260, § 1º e 5º, do Regimento Interno do Tribunal de Contas da União, bem como art. 7º, § 3º da IN 78/2018, propõe-se:
	a) considerar ilegal o ato nº 22362/2017 por falta de amparo legal para acumulação de proventos de reforma com proventos de aposentadoria do INSS, aposentadoria fruto de cargo civil acumulado após a promulgação da EC nº 20/98 e em desacordo com Emenda constitucional nº 77 os dois cargos não são privativos de profissional de saúde, por conseguinte, negando-lhe o registro;
	b) dispensar o ressarcimento das quantias indevidamente recebidas de boa-fé pelo interessado, consoante o disposto no Enunciado 106 da Súmula da Jurisprudência do TCU;
	c) determinar ao Comando da Marinha do Brasil que:
	c.1) no prazo de 15 (quinze) dias, a contar da ciência desta Deliberação, abstenha-se de realizar pagamentos decorrentes do ato impugnado, sujeitando-se a autoridade administrativa omissa à responsabilidade solidária, nos termos do art. 262, caput, do Regimento Interno/TCU;
	c.2) dê ciência, no prazo de 15 (quinze) dias, a contar do recebimento da notificação deste Acórdão, ao interessado, encaminhando a este Tribunal, no prazo de 30 (trinta dias) , comprovante da referida ciência; e
	c.3) alerte ao interessado que o efeito suspensivo proveniente da interposição de possíveis recursos perante o TCU não as exime da devolução dos valores percebidos indevidamente após a respectiva notificação, caso os recursos não sejam providos.
	c.4) esclarecer à unidade de origem, com supedâneo no art. 262, § 2º, do Regimento Interno, que a concessão considerada ilegal poderá prosperar mediante a emissão e o encaminhamento a este Tribunal de novo ato concessório, escoimado das irregularidades apontadas nestes autos;
	c.5) apresente ao Sr. Adauto de Almeida Oliveira o direito à opção pelos proventos de reforma ou proventos de aposentadoria junto ao INSS;
	d) determinar à Secretaria de Fiscalização de Pessoal que monitore o cumprimento das medidas indicada nos subitens 13.c.4) e 13.c.5) supra, representando a este Tribunal, caso necessário."
3.	Enfim, por intermédio da Exma. Sra. Procuradora-Geral Cristina Machado da Costa e Silva, o MPTCU anuiu, em cota singela (Peça 6) , à aludida proposta da unidade técnica.
É o Relatório.

não há.

Procuradora-Geral Cristina Machado da Costa e Silva.

REFORMA. INDEVIDA ACUMULAÇÃO DE PROVENTOS. ILEGALIDADE. NEGATIVA DE REGISTRO. DETERMINAÇÕES.

REFORMA (REFO)

Secretaria de Fiscalização de Pessoal (Sefip).

Trata-se de reforma deferida pelo Comando do Pessoal de Fuzileiros Navais junto ao Comando da Marinha sob as seguintes condições:
	Peça
	Beneficiário
	Número de Controle
	Tipo de Ato
	Data do Nascimento
	Vigência
	Enviado 
ao TCU

	2
	Adauto de Almeida Oliveira
	22362/2017
	Inicial
	6/10/1960
	6/10/2016
	31/8/2017

2.	De toda sorte, após a análise final do feito, a Sefip pugnou pela ilegalidade do aludido ato, tendo o MPTCU anuído à essa proposta.
3.	Como visto, a Sefip anotou que a reforma em favor de Adauto de Almeida Oliveira padeceria de ilegalidade diante da indevida acumulação com a aposentadoria por invalidez sob o Regime Geral de Previdência Social (RGPS) no cargo civil de cirurgião-dentista junto ao Município de Ibatiba - ES.
4.	O TCU pode incorporar o parecer da Sefip a estas razões de decidir.
5.	Ocorre que Adauto de Almeida Oliveira ocupava a graduação de 2º Sargento na ativa e passou para a reserva remunerada, em 26/10/1994, com os proventos proporcionais ao tempo de serviço (contribuição) como 2º Sargento, ao passo que a posse desse militar no aludido cargo civil de cirurgião-dentista teria ocorrido em 27/3/2000, tendo lhe sido concedida a aposentadoria por invalidez perante o INSS, a partir de 18/6/2019, por meio de decisão judicial, e, assim, essa acumulação estaria em plena dissonância, por exemplo, com o art. 37, XVI e § 10, da Constituição de 1988 e com o art. 11 da EC n.º 20, de 1998, além da EC n.º 77, de 2014, até porque, na ativa, o referido militar não ocuparia o cargo privativo de profissão regulamentada na área de Saúde perante a Marinha do Brasil.
6.	O aludido miliar pode ser, contudo, informado sobre a possibilidade de optar pelos proventos da aludida reforma ou da referida aposentadoria junto ao INSS.
7.	De todo modo, como o respectivo ato de reforma deu entrada no TCU há menos de 5 anos, não seria necessária a prévia oitiva do interessado no presente momento, estando esse entendimento em plena consonância com a jurisprudência do STF (v.g.: MS-25.116 e MS-25.403) e com a exceção prevista na Súmula Vinculante nº 3 do STF, além de estar em sintonia com a jurisprudência do TCU (v.g.: Acórdão 587/2011-TCU-Plenário, entre outros) . 
8.	O TCU deve assinalar a ilegalidade, portanto, do ato de reforma acostado à Peça 2, negando-lhe o respectivo registro.
Ante o exposto, pugno pela prolação do Acórdão ora submetido a este Colegiado.
TCU, Sala das Sessões, em tagDataSessao.
Ministro-Substituto ANDRÉ LUÍS DE CARVALHO 
Relator